【裁判字號】    98,訴,547
【裁判日期】    990528
【裁判案由】    返還房屋
【裁判全文】
臺灣雲林地方法院民事判決               98年度訴字第547號
原      告  乙○○
訴訟代理人  陳國瑞  律師
被      告  甲○○
上列當事人間請求返還房屋事件，本院於民國99年5 月14日言詞
辯論終結，判決如下：
    主      文
被告應將門牌雲林縣斗南鎮○○路○段五七四巷一弄四○號房屋
騰空返還原告。
訴訟費用新台幣仟捌佰陸拾元由被告負擔。
本判決第一項於原告以新台幣壹拾貳萬元供擔保後，得假執行；
但被告如為原告供擔保新台幣拾伍萬捌仟柒佰元，得免為假執
行。
    事實及理由
一、原告主張：
  (一)伊為雲林縣斗南鎮○○路○ 段574 巷1 弄40號房屋（下稱系
    爭房屋）所有人，兩造本登記為夫妻，惟嗣經鈞院判決兩造
    婚姻關係不成立確定，詎被告迄仍無權占用系爭房屋，拒不
    返還，爰依民法第767 條之規定提起本訴。
  (二)聲明：求為判決除假執行擔保金額外如主文所示。
二、被告則辯以：
  (一)系爭房屋為其所購並負擔房屋貸款，僅係借名登記於原告名
    下，其已對原告提起請求將房屋所有權移轉登記予己之訴云
    云。
  (二)聲明：駁回原告之訴，如受不利之判決，願供擔保請准免為
    假執行。
三、兩造不爭執之事實：
  (一)坐落雲林縣斗南鎮○○段76－22地號土地及其上同段282 建
    號建物所有權人係登記為原告。
  (二)系爭房屋現為被告占有使用中。
  (三)兩造本登記為夫妻，因僅有辦理結婚登記，而無公開儀式及
    2 人以上之證人，經原告對被告提起確認婚姻關係不成立之
    訴，於民國98年10月16日經本院以98年度婚字第242 號民事
    判決確認兩造間婚姻關係不成立並確定在案，有上開案號民
    事判決書暨確定證明書（均影本）各1 份附卷（詳卷第10、
    11頁）可稽。
  (四)被告另以上開房、地係伊出資所購僅借名登記予原告為由，
    訴請原告將上開房、地辦理所有權移轉登記予己，上開訴訟
    事件，於99年4 月26日經本院以99年度訴字第51號民事判決
    被告敗訴在案，亦有該案號判決書影本1 份附卷（詳卷第11
    0 －115頁）可考。
四、得心證之理由：
  (一)按所有人對於無權占有或侵奪其所有物者，得請求返還之，
    民法第767 條第1 項前段定有明文。而當事人主張有利於己
    之事實者，就其事實有舉證之責任，則為民事訴訟法第277
    條所明定。是以無權占有為原因，請求返還所有物之訴，被
    告對原告就其物有所有權存在之事實無爭執，而僅以非無權
    占有為抗辯者，原告於被告無權占有之事實，無舉證責任，
    被告應就其取得占有係有正當權源之事實證明之，如不能證
    明，則應認原告之請求為有理由（最高法院92年度台上字第
    312 號判決意旨參照）。
  (二)本件被告固抗辯系爭房屋係由其出資所購買，僅借名登記於
    原告名下，然被告此部分之主張既為原告所否認，揆諸前揭
    規定，自應由被告就此有利於己之事實舉證以明。經查：
    1.「借名契約」雖為一不要式之無名契約，不以一定方式為
      限，但被告仍應與原告就關於借名契約之實質要件達成合
      致，方得認定該借名契約成立，然被告對於渠等間係於何
      時、何地達成借名登記之合致，又借名契約有無約定存續
      期間、何時或者何事由可終止借名契約等契約必要之點均
      未說明，難認被告與原告間就系爭房屋成立借名契約。
    2.其次，被告雖以系爭房屋貸款為其所繳納，故系爭房屋為
      其所購買云云為辯，惟兩造於78年間相識進而同居，並於
      89年1 月18日在未舉行婚禮情況下，由被告自行書寫兩造
      結婚證書後，持向雲林縣斗南戶政事務所辦理結婚登記等
      情，有上開本院98年度婚字第242 號民事判決書可稽，則
      兩造於98年10月16日本院判決確認兩造間婚姻關係不成立
      前，應有相當情感，是被告繳納房貸是否係基於自己取得
      系爭房屋所有權之意思，即非無疑，況系爭房屋之房貸原
      告亦有支付等情，業據原告提出其設於玉山商業銀行之帳
      戶明細查詢表附卷（詳卷第84－89頁）為佐，是被告縱有
      繳納系爭房地貸款之事實，但其繳款之真意究係出於為自
      己繳納貸款或係出於贈與之意？尚有未明，更無由據此推
      斷兩造間就系爭房地確有借名登記關係存在。此外被告復
      未就其所主張之借名登記關係舉證以實其說，空言主張系
      爭房屋為其所購，尚嫌無據。
    3.綜上，被告辯稱：系爭房屋為其所購並負擔房貸，僅係借
      名登記於原告名下云云，既無可取，且被告復未就其有何
      占有使用系爭房屋之正當權源為主張及舉證，則其使用系
      爭房屋自屬無權占有，職故原告本於所有權人地位請求被
      告返還系爭房屋，核屬有據，應予准許。
五、兩造分別陳明願供擔保，聲請宣告假執行及免為假執行，經
    核於法均無不合，爰酌定相當之擔保金額併予宣告。又兩造
    其餘攻擊防禦方法，經審酌後，因與本件判決之基礎無涉，
    並不影響判決之結果，故未一一論述，附此敘明。
六、據上論結，本件原告之訴為有理由，依民事訴訟法第78條、
    第390 條第2 項、第392 條第2 項，判決如主文。
中    華    民    國    99    年    5     月    28    日
                  民事第一庭    法  官  蔣得忠
以上正本係照原本作成
如對本判決上訴，須於判決送達後廿日內向本院提出上訴狀
中    華    民    國    99    年    5     月    28    日
                                書記官  楊諄詒

司法院資訊處製作；財團法人民間司法改革基金會備份。
